【裁判字號】    97,台抗,308
【裁判日期】    970522
【裁判案由】    聲請宣告破產
【裁判全文】
最高法院民事裁定              九十七年度台抗字第三○八號
再 抗告 人  長谷生活科技股份有限公司
法定代理人  甲○○
代  理  人  陳瓊讚律師
上列再抗告人因聲請宣告破產事件，對於中華民國九十七年四月
十日台灣高等法院高雄分院裁定（九十六年度破抗字第一○三號
），提起再抗告，本院裁定如下：
    主  文
原裁定廢棄，應由台灣高等法院高雄分院更為裁定。
    理  由
按股份有限公司資產顯有不足抵償其所負債務時，除得依公司法
第二百八十二條規定辦理向聲請法院重整外，董事會應即聲請宣
告破產，此觀同法第二百十一條第二項自明。可知股份有限公司
於其資產顯有不足抵償其所負債務而向法院聲請重整遭駁回時，
該公司之董事會即有向法院聲請宣告破產之法定作為義務，並無
須經董事會為同意之決議後，始得向法院聲請宣告破產之明文規
定。本件再抗告人以其所負之債務大於資產，有破產之實益，向
台灣高雄地方法院（下稱高雄地院）聲請宣告破產，經該院裁定
駁回後，再抗告人對之提起抗告。原法院雖以：再抗告人曾以其
所負之新台幣（下同）七十三億五千七百十二萬餘元債務已超過
其所有五億零一百十二萬餘元之資產，有破產之原因，向高雄地
院聲請重整，遭該院以九十年度整字第五號裁定駁回（嗣經原法
院以九十一年度整抗字第五號裁定駁回其抗告確定），則再抗告
人依公司法第二百十一條第二項規定，聲請宣告破產，即應經董
事會決議行之。因董事個人並無單獨執行公司業務之職權，而再
抗告人於聲請宣告破產時，其原董事陳彩繁一人已持股不足被依
法解任，致董事會之董事缺額達三分之一，再抗告人又未依公司
法第一百九十二條第一項、第二百零一條規定，補選該缺額董事
，可見再抗告人於九十三年十二月二十四日僅由董事甲○○、鍾
正光二人決議為破產之聲請，程序上於法不合等詞，乃裁定駁回
再抗告人之抗告。惟查再抗告人之負債超過其資產甚鉅，有破產
之原因，其聲請重整已遭法院駁回等情，為原法院所確定之事實
。果爾，依首開說明，再抗告人之董事會即應向法院聲請宣告破
產。依公司法院二百十一條第三項規定，「代表」公司之董事，
違反該董事會應為聲請之法定義務者，既應受罰鍰之處分，此項
聲請是否猶屬公司法第二百零二條所規定「公司業務之執行」範
疇？能否謂再抗告人之董事會於聲請宣告破產時不得僅由「代表
」公司之董事為之？而認尚須經由再抗告人之股東會依公司法第
一百九十二條第一項、第二百零一條所規定之程序補選董事缺額
後再經董事會合法決議始得為之？在公司陷於經營困難，已臨破
產窘境，事實上無從再召開董事會或股東會之情況下，為全體股
東及債權人之公益計，是否不得由僅存之董事「代表」公司為聲
請？（參照司法院院字第一四二五號解釋意旨），均非無再事探
討之餘地。原法院未詳細究明，遽以再抗告人之董事會未達法定
最低人數，其所為聲請宣告破產之決議程序上不合法，而為不利
於再抗告人之裁定，殊嫌速斷。再抗告意旨，指摘原裁定不當，
聲明廢棄，非無理由。
據上論結，本件再抗告為有理由。依破產法第五條，民事訴訟法
第四百九十五條之一第二項、第四百七十七條第一項、第四百七
十八條第二項，裁定如主文。
中    華    民    國  九十七  年    五    月  二十二  日
                      最高法院民事第三庭
                          審判長法官  蘇  茂  秋
                                法官  陳  碧  玉
                                法官  劉  靜  嫻
                                法官  張  宗  權
                                法官  陳  國  禎
      本件正本證明與原本無異
                                      書  記  官
中    華    民    國  九十七  年    六    月    二    日
                                                    ｍ


司法院資訊處製作；財團法人民間司法改革基金會備份。
